---
title: "分散の加法性を視覚的に理解する（その３）"
runningheader: "分散の加法性を視覚的に理解する（その３）" # only for pdf output
# subtitle: "An implementation in R Markdown" # only for html output
author: "Sampo Suzuki, CC 4.0 BY-NC-SA"
date: "`r Sys.Date()`"
output:
  tufte::tufte_handout:
    includes:
      in_header: latex/tufte_preamble.tex # 必要なパッケージやフォントの設定
    citation_package: natbib
    latex_engine: xelatex
    fig_caption: yes
    keep_tex: yes
  tufte::tufte_html: default
  tufte::tufte_book:
    includes:
      in_header: latex/tufte_preamble.tex # 必要なパッケージやフォントの設定
    citation_package: natbib
    latex_engine: xelatex
    fig_caption: yes
    keep_tex: yes
always_allow_html: true  # 一種の呪文
bibliography: [bib/references.bib]
link-citations: true     # 参考文献一覧へのリンクを有効化
colorlinks: true         # ハイパーリンクを色分けする
fig_crop: false
# fontsize: 12pt         # 本文のフォントサイズ（tufteでは変更できない）
linestretch: 1.0         # 行間の指定
links-as-notes: true     # ハイパーリンク先を脚注に記載
mainfontoptions: "Scale=MatchUppercase"
monofontoptions: "Scale=0.8"      # 0.96がベストらしいが…
CJKoptions: "Scale=1.0"
---

```{r setup, include=FALSE}
library(tidyverse)
library(tufte)

# invalidate cache when the tufte version changes
knitr::opts_chunk$set(cache.extra = packageVersion('tufte'))
options(htmltools.dir.version = FALSE)

knitr::opts_chunk$set(echo = TRUE,                 # Rコードを出力する
                      warning = FALSE,             # Rの警告を抑止する
                      fig_caption = TRUE,
                      fig.align = 'center',        # 図を中央揃えにする
                      attr.source='.numberLines'   # Rコードに行番号表示
                      )

# tufte packageでは、余白に図などを表示させる制御があるためfig.posによる
# 図表位置の固定はできません。また、見出しは節レベル（level 2）までです。
if (knitr::is_latex_output()) {
  knitr::opts_chunk$set(dev = "cairo_pdf",       # 図の出力にPDFデバイスを使う
                        dev.args = list(family = "Source Han Code JP"),
                                                 # 図のフォントを指定する
                        tinytex.verbose = TRUE   # デバッグ用メッセージを出力
                        )
}

n <- 5000000    # 5,000,000
times <- c(1:30)     # 試行回数

test_build <- FALSE   # テストビルド(TRUE)の場合は、おまけのコードを実行しない
```


# **はじめに**
　分散の加法性を視覚的に理解する（その２）において、データが独立であれば分散の加法性がなりたつことがわかりました。では、同一正規分布から取り出した二つ、および、三つの値の平均値の場合はどうなるか、その２と同様の手段で確認してみます。

　  

## **同一データからサンプリングした二つの値を平均した場合**
　最初に以下の処理を行う関数を定義します。

* データを乱数生成する^[今回は`rnorm()`関数による分散が$100$となる正規分布]
* 乱数生成したデータをランダムサンプリングする
* 作成したデータの統計量を求める
* 無相関検定の結果と統計量をデータフレームにまとめる

```{r, eval=!test_build}
f2 <- function(i = NA, n = 5000000) {
  # データを乱数生成する
  x <- rnorm(n = n, mean = 10, sd = 10)
  # 乱数生成したデータから二つのデータを取り出す
  a <- sample(x, n, replace = TRUE)
  b <- sample(x, n, replace = TRUE)
  num <- 2
  # 統計量を求める
  df <- data.frame(no = i,
                   var.x = var(x),
                   var.a = var(a), var.b = var(b),
                   var.ab = var((a + b) / num), var.sum = (var(a / num) + var(b / num)),
                   cov = cov(a / num, b / num ),
                   cov2 = cov(a / num, b / num) * 2)
  # 無相関の検定結果と統計量をデータフレームにまとめる
  df <- cor.test(a, b) %>% broom::tidy() %>% dplyr::bind_cols(df)
  return(df)
}
```

```{r, eval=!test_build, echo=FALSE}
df <- data.frame()
for (i in times) {
  df <- dplyr::bind_rows(df, f2(i))
}

df <- df %>% 
  dplyr::mutate(var.diff = var.ab - var.sum, var.rate = var.ab / var.x)

# df
```

```{r, echo=FALSE}
df %>% 
  dplyr::filter(p.value >= 0.05) %>% 
  dplyr::select(No = no, `相関係数` = estimate, `p値` = p.value, `母集団` = var.x,
                `標本a` = var.a, `標本b` = var.b,
                `加法1` = var.ab, `加法2` = var.sum, `差異` = var.diff, 
                `母集団比` = var.rate, cov2) %>% 
  dplyr::mutate_all(.funs = round, 3) %>% 
  knitr::kable(caption = "二つのサンプルを平均した場合の分散")

df %>% 
  dplyr::filter(p.value < 0.05) %>% 
  # dplyr::select(No = no, conf.low, corr = estimate, conf.high,
  #               p.value, var.rate, var.diff, cov2) %>% 
  dplyr::select(No = no, `相関係数` = estimate, `p値` = p.value, `母集団` = var.x,
                `標本a` = var.a, `標本b` = var.b,
                `加法1` = var.ab, `加法2` = var.sum, `差異` = var.diff, 
                `母集団比` = var.rate, cov2) %>% 
  dplyr::mutate_all(.funs = round, 3) %>% 
  knitr::kable(caption = "二つのサンプルが独立でない場合")
```

$$\mbox{加法1} = var(\frac{a + b}{2}),　\mbox{加法2} = var(\frac{a}{2}) + var(\frac{b}{2})$$

\newpage

## **同一データからサンプリングした三つの値を平均した場合**
　最初に以下の処理を行う関数を定義します。

* データを乱数生成する^[今回は`rnorm()`関数による分散が$100$となる正規分布]
* 乱数生成したデータをランダムサンプリングする
* 作成したデータの統計量を求める
* 無相関検定の結果と統計量をデータフレームにまとめる


```{r, eval=!test_build}
f3 <- function(i = NA, n = 5000000) {
  # データを乱数生成する
  x <- rnorm(n = n, mean = 10, sd = 10)
  # 乱数生成したデータから三つのデータを取り出す
  a <- sample(x, n, replace = TRUE)
  b <- sample(x, n, replace = TRUE)
  c <- sample(x, n, replace = TRUE)
  num <- 3
  # 統計量を求める
  df <- data.frame(no = i,
                   var.x = var(x), 
                   var.a = var(a), var.b = var(b), var.c = var(c),
                   var.abc = var((a + b + c) / num),
                   var.sum = (var(a / num) + var(b / num) + var(c / num)),
                   cov.ab = cov(a, b), cov.ac = cov(a, c), cov.bc = cov(b, c),
                   cov2.ab = cov(a, b) * 2, cov2.ac = cov(a, c) * 2, cov2.bc = cov(b, c) * 2)
  # 無相関の検定結果と統計量をデータフレームにまとめる
  df <- cor.test(a, b) %>% broom::tidy() %>% dplyr::bind_cols(df)
  df <- cor.test(a, c) %>% broom::tidy() %>% dplyr::bind_cols(df)
  df <- cor.test(b, c) %>% broom::tidy() %>% dplyr::bind_cols(df)
  return(df)
}
```

\newpage

```{r, eval=!test_build, echo=FALSE, message=FALSE, warning=FALSE}
df <- data.frame()
for (i in times) {
  df <- dplyr::bind_rows(df, f3(i))
}

df <- df %>% 
  dplyr::mutate(var.diff = var.abc - var.sum, var.rate = var.abc / var.x)
```

```{r, echo=FALSE}
df %>% 
  dplyr::filter(p.value...3 >= 0.05 & p.value...11 >= 0.05 & p.value...19 >= 0.05) %>% 
  dplyr::select(No = no, `母集団` = var.x, `標本a` = var.a, `標本b` = var.b, `標本c` = var.c,
                `加法1` = var.abc, `加法2` = var.sum, `差異` = var.diff, `母集団比` = var.rate) %>% 
  dplyr::mutate_all(.funs = round, 3) %>% 
  knitr::kable(caption = "三つのサンプルを平均した場合の分散")

df %>%
  dplyr::filter(!(p.value...3 >= 0.05 & p.value...11 >= 0.05 & p.value...19 >= 0.05)) %>% 
  # dplyr::select(No = no, `母集団` = var.x, `標本a` = var.a, `標本b` = var.b,
  #               `標本c` = var.c, var.abc, var.sum, var.diff,
  #               `母集団比` = var.rate) %>% 
  dplyr::select(No = no, `母集団` = var.x, `標本a` = var.a, `標本b` = var.b, `標本c` = var.c,
                `加法1` = var.abc, `加法2` = var.sum, `差異` = var.diff, `母集団比` = var.rate) %>% 
  dplyr::mutate_all(.funs = round, 3) %>% 
  knitr::kable(caption = "三つのサンプルのどれかが独立でない場合")
```


$$\mbox{加法1} = var(\frac{a + b + c}{3}),　\mbox{加法2} = var(\frac{a}{3}) + var(\frac{b}{3}) + var(\frac{c}{3})$$

\newpage

# まとめ
　データが独立であれば分散の加法性が成り立っており、$n$個の平均をとった場合、分散が$\frac{1}{n}$になることが予想できます。

　  

# About handout style
The Tufte handout style is a style that Edward Tufte uses in his books and handouts. Tufte's style is known for its extensive use of sidenotes, tight integration of graphics with text, and well-set typography. This style has been implemented in LaTeX and HTML/CSS^[See Github repositories [tufte-latex](https://github.com/tufte-latex/tufte-latex) and [tufte-css](https://github.com/edwardtufte/tufte-css)], respectively.

　  

```{r bib, include=FALSE}
# create a bib file for the R packages used in this document
knitr::write_bib(c('base', 'rmarkdown'), file = './bib/skeleton.bib')
```
