---
title: "分散の加法性を視覚的に理解する（その２）"
runningheader: "分散の加法性を視覚的に理解する（その２）" # only for pdf output
# subtitle: "An implementation in R Markdown" # only for html output
author: "Sampo Suzuki, CC 4.0 BY-NC-SA"
date: "`r Sys.Date()`"
output:
  tufte::tufte_handout:
    includes:
      in_header: latex/preamble.tex # 必要なパッケージやフォントの設定
    citation_package: natbib
    latex_engine: xelatex
    fig_caption: yes
    keep_tex: yes
  tufte::tufte_html: default
  tufte::tufte_book:
    includes:
      in_header: latex/preamble.tex # 必要なパッケージやフォントの設定
    citation_package: natbib
    latex_engine: xelatex
    fig_caption: yes
    keep_tex: yes
classoption: a4paper     # 指定しないとデフォルトではUS Letterサイズになる
always_allow_html: true  # 一種の呪文
bibliography: [bib/references.bib]
link-citations: true     # 参考文献一覧へのリンクを有効化
colorlinks: true         # ハイパーリンクを色分けする
fig_crop: false
# fontsize: 12pt         # 本文のフォントサイズ（tufteでは変更できない）
linestretch: 1.1         # 行間の指定
links-as-notes: true     # ハイパーリンク先を脚注に記載
mainfontoptions: "Scale=MatchUppercase"
monofontoptions: "Scale=0.96"      # 0.96がベストらしいが…
CJKoptions: "Scale=1.0"
---

```{r setup, include=FALSE}
library(tidyverse)
library(tufte)

# invalidate cache when the tufte version changes
knitr::opts_chunk$set(cache.extra = packageVersion('tufte'))
options(htmltools.dir.version = FALSE)

knitr::opts_chunk$set(echo = TRUE,                 # Rコードを出力する
                      warning = FALSE,             # Rの警告を抑止する
                      fig_caption = TRUE,
                      fig.align = 'center',        # 図を中央揃えにする
                      attr.source='.numberLines'   # Rコードに行番号表示
                      )

# tufte packageでは、余白に図などを表示させる制御があるためfig.posによる
# 図表位置の固定はできません。また、見出しは節レベル（level 2）までです。
if (knitr::is_latex_output()) {
  knitr::opts_chunk$set(dev = "cairo_pdf",       # 図の出力にPDFデバイスを使う
                        dev.args = list(family = "Source Han Code JP"),
                                                 # 図のフォントを指定する
                        tinytex.verbose = TRUE   # デバッグ用メッセージを出力
                        )
}

df_print <- function(df = NULL,             # 表示させたいデータをフレームを指定
                     n = 3L,                # 省略表示時の行数
                     caption = NULL,        # 表見出しを指定
                     booktabs = TRUE,       # FALSEで縦罫線を描画
                     font_size = NULL,      # 表内文字のフォントサイズ
                     position = "center",   # 表の横位置
                     full_width = FALSE,    # TRUEで幅いっぱいに拡大表示
                     scale_down = FALSE,    # TRUEで横幅に収まるよう縮小表示
                     all = FALSE,           # TRUEですべてのデータを表示
                     head_tail = FALSE,     # TRUEで先頭・末尾をn行ずつ表示
                     ...) {                 # kableExtra::kblに渡す引数
  if (!is.null(df)) {
    if (knitr::is_latex_output()) {
      if (scale_down == FALSE) {
        # latex_option = c("striped", "HOLD_position")
        latex_option = c("striped")
      } else {
        # latex_option = c("striped", "HOLD_position", "scale_down")
        latex_option = c("striped", "scale_down")
      }
      if (all == FALSE) {
        df <- df %>% 
          psych::headTail(top = n,
                          bottom = dplyr::if_else(head_tail == FALSE, 0L, n))
      }
      df %>% 
        kableExtra::kbl(caption  = caption, booktabs = booktabs, ...) %>%
        kableExtra::kable_styling(font_size = font_size, position = position,
                                  full_width = full_width,
                                  latex_options = latex_option)
    } else {   # 出力タイプ不明の場合
      return(NULL)
    }
  }
}

n <- 5000000    # 5,000,000
times <- c(1:45)     # 試行回数

test_build <- FALSE   # テストビルド(TRUE)の場合は、おまけのコードを実行しない
```


# **はじめに**（小室先生のアドバイスから）
　分散の加法性が成り立つには「データが独立」であるという前提条件があります。乱数生成した二つのデータ^[各々`ｒr n`個のデータ]が本当に独立なのかを確認すると共に分散の加法性も確認してみます。

　  

## **関数の定義**
　最初に以下の処理を行う関数を定義します。

* データを乱数生成する^[今回は`rnorm()`関数による分散が$100$となる正規分布]
* 乱数生成したデータをランダムサンプリングする^[`sampling = TRUE`の場合のみ]
* 作成したデータの統計量を求める
* 無相関検定の結果と統計量をデータフレームにまとめる

```{r, eval=!test_build}
f <- function(i = NA, sampling = FALSE, n = 5000000) {
  # データを乱数生成する
  x <- rnorm(n = n, mean = 10, sd = 10)
  y <- rnorm(n = n, mean = 30, sd = 10)
  # 乱数生成したデータからサンプリングする場合
  if (sampling == TRUE) {
    x <- sample(x, n, replace = TRUE)
    y <- sample(y, n, replace = TRUE)
  }
  # 統計量を求める
  df <- data.frame(no = i, var.x = var(x), var.y = var(y),
                   var.xy = var(x + y), var.sum = var(x) + var(y),
                   cov = cov(x, y), cov2 = cov(x, y) * 2)
  # 無相関の検定結果と統計量をデータフレームにまとめる
  df <- cor.test(x, y) %>% broom::tidy() %>% dplyr::bind_cols(df)
  return(df)
}
```

この関数を`for`ループで一定回数繰り返し、その結果をデータフレームにまとめ、分散がどのようになっているかを比較します。

\newpage

: 変数の意味

変数名           | その意味                                                | 備考
-----------------|---------------------------------------------------------|--------------------
`var.x`          | データ`x`の分散                                         | 
`var.y`          | データ`y`の分散                                         | 
`var.xy`         | データ`x`と`y`を加算したものの分散（`var(x + y)`）      | 加法1
`var.sum`        | データ`x`, `y`の分散を加算したもの（`var(x) + var(y)`） | 加法2
`var.diff`       | `var.xy`から`var.sum`を減算したもの                     | 加法1と加法2の差異
`cov2`           | データ`x`, `y`の共分散の2倍数                           | 
`cov`            | データ`x`, `y`の共分散                                  | 計算のみで未出力

\newpage

## **乱数生成したデータの場合**
```{r, eval=!test_build, echo=FALSE}
df <- data.frame()
for (i in times) {
  df <- dplyr::bind_rows(df, f(i))
}

df <- df %>% 
  dplyr::mutate(var.diff = var.xy - var.sum)
```

```{r, echo=FALSE}
df %>% 
  dplyr::filter(p.value >= 0.05) %>% 
  dplyr::select(No = no, `相関係数` = estimate, `p値` = p.value,
                `標本x` = var.x, `標本y` = var.y, 
                `加法1` = var.xy, `加法2` = var.sum, `差異` = var.diff, cov2) %>% 
  # dplyr::mutate_all(.funs = round, digits = 3) %>% 
  # knitr::kable(caption = "乱数生成した二つのデータの分散")
  df_print(caption = "乱数生成した二つのデータの分散", scale_down = TRUE, all = TRUE)

df %>% 
  dplyr::filter(p.value < 0.05) %>% 
  # dplyr::select(No = no, conf.low, corr = estimate, conf.high,
  #               p.value, var.diff, cov2) %>% 
  dplyr::select(No = no, `相関係数` = estimate, `p値` = p.value,
                `標本x` = var.x, `標本y` = var.y, 
                `加法1` = var.xy, `加法2` = var.sum, `差異` = var.diff, cov2) %>% 
  # dplyr::mutate_all(.funs = round, digits = 3) %>% 
  # knitr::kable(caption = "乱数生成した二つのデータが独立でない場合")
  df_print(caption = "乱数生成した二つのデータが独立でない場合", scale_down = TRUE, all = TRUE)
```

$$\mbox{加法1} = var(x + y),　\mbox{加法2} = var(x) + var(y)$$

```{r, include=FALSE, eval=FALSE}
df %>% 
  dplyr::filter(p.value < 0.05)
```

\newpage

## **乱数生成したデータをランダムサンプリングした場合**
```{r, eval=!test_build, echo=FALSE}
df <- data.frame()
for (i in times) {
  df <- dplyr::bind_rows(df, f(i, sampling = TRUE))
}

df <- df %>% 
  dplyr::mutate(var.diff = var.xy - var.sum)

df %>% 
  dplyr::filter(p.value >= 0.05) %>%
  dplyr::select(No = no, `相関係数` = estimate, `p値` = p.value,
                `標本x` = var.x, `標本y` = var.y, 
                `加法1` = var.xy, `加法2` = var.sum, `差異` = var.diff, cov2) %>% 
  # dplyr::select(No = no, corr = estimate, p.value,
  #               var.xy, var.sum, var.diff, cov2) %>% 
  # dplyr::mutate_all(.funs = round, digits = 3) %>% 
  # knitr::kable(caption = "ランダムサンプリングしたデータの分散")
  df_print(caption = "ランダムサンプリングしたデータの分散",
           scale_down = TRUE, all = TRUE)

df %>% 
  dplyr::filter(p.value < 0.05) %>% 
  dplyr::select(No = no, `相関係数` = estimate, `p値` = p.value,
                `標本x` = var.x, `標本y` = var.y, 
                `加法1` = var.xy, `加法2` = var.sum, `差異` = var.diff, cov2) %>% 
  # dplyr::select(No = no, conf.low, corr = estimate, conf.high,
  #               p.value, var.diff, cov2) %>% 
  # dplyr::mutate_all(.funs = round, digits = 3) %>% 
  # knitr::kable(caption = "ランダムサンプリングしたデータが独立でない場合")
  df_print(caption = "ランダムサンプリングしたデータが独立でない場合",
           scale_down = TRUE, all = TRUE)
```

$$\mbox{加法1} = var(x + y),　\mbox{加法2} = var(x) + var(y)$$

\newpage

## まとめ
　データが独立であれば分散の加法性が成り立っていることがわかります。データが独立とは言い難い無相関の検定が成功するケース（$95\%$信頼区間に$0$が入らない）では、分散の差（共分散の2倍数）が一桁大きいので加法性が成り立っているとは言い難いように思えますがこのケースでは数値だけを見ている限り差はよくわかりません。

　  

## `cor.test()`関数について
　`cor.test()`関数は無相関の検定を行う関数です。対立仮説（$H_1$）は下記の出力の通り「true correlation is **not** equal to 0（相関係数はゼロではない）」ですので、帰無仮説（$H_0$）は「相関係数はゼロである（相関はない）」となります。有意水準$\alpha$で検定が失敗すれば（帰無仮説が棄却されない、$p \geqq \alpha$である）帰無仮説が採択されますので相関係数はゼロ（データ間には相関がない）と考えられます。

```{r, echo=FALSE}
cor.test(rnorm(n), rnorm(n))
```

　  

# Appendix

## About handout style
The Tufte handout style is a style that Edward Tufte uses in his books and handouts. Tufte's style is known for its extensive use of sidenotes, tight integration of graphics with text, and well-set typography. This style has been implemented in LaTeX and HTML/CSS^[See Github repositories [tufte-latex](https://github.com/tufte-latex/tufte-latex) and [tufte-css](https://github.com/edwardtufte/tufte-css)], respectively.

　  

```{r bib, include=FALSE}
# create a bib file for the R packages used in this document
knitr::write_bib(c('base', 'rmarkdown'), file = './bib/skeleton.bib')
```
