---
title: "正規分布表を求めるには"
runningheader: "正規分布表を求めるには" # only for pdf output
# subtitle: "An implementation in R Markdown" # only for html output
author: "Sampo Suzuki, CC 4.0 BY-NC-SA"
date: "`r Sys.Date()`"
abstruct: "本資料では、**R**で$Z$スコアと正規分布の面積を求める関数について説明します。"
output:
  tufte::tufte_handout:
    includes:
      in_header: latex/preamble.tex # 必要なパッケージやフォントの設定
    citation_package: natbib
    latex_engine: xelatex
    fig_caption: yes
    keep_tex: yes
  tufte::tufte_html: default
  tufte::tufte_book:
    includes:
      in_header: latex/preamble.tex # 必要なパッケージやフォントの設定
    citation_package: natbib
    latex_engine: xelatex
    fig_caption: yes
    keep_tex: yes
always_allow_html: true  # 一種の呪文
bibliography: [bib/references.bib]
link-citations: true     # 参考文献一覧へのリンクを有効化
colorlinks: true         # ハイパーリンクを色分けする
fig_crop: false
# fontsize: 12pt         # 本文のフォントサイズ（tufteでは変更できない）
linestretch: 1.1         # 行間の指定
links-as-notes: true     # ハイパーリンク先を脚注に記載
mainfontoptions: "Scale=MatchUppercase"
monofontoptions: "Scale=0.8"      # 0.96がベストらしいが…
CJKoptions: "Scale=1.0"
---

```{r setup, include=FALSE}
library(tidyverse)
library(tufte)

# invalidate cache when the tufte version changes
knitr::opts_chunk$set(cache.extra = packageVersion('tufte'))
options(htmltools.dir.version = FALSE)

knitr::opts_chunk$set(echo = TRUE,                 # Rコードを出力する
                      warning = FALSE,             # Rの警告を抑止する
                      fig_caption = TRUE,
                      fig.align = 'center',        # 図を中央揃えにする
                      attr.source='.numberLines'   # Rコードに行番号表示
                      )

# tufte packageでは、余白に図などを表示させる制御があるためfig.posによる
# 図表位置の固定はできません。また、見出しは節レベル（level 2）までです。
if (knitr::is_latex_output()) {
  knitr::opts_chunk$set(dev = "cairo_pdf",       # 図の出力にPDFデバイスを使う
                        dev.args = list(family = "Source Han Code JP"),
                                                 # 図のフォントを指定する
                        tinytex.verbose = TRUE   # デバッグ用メッセージを出力
                        )
}

df_print <- function(df = NULL,             # 表示させたいデータをフレームを指定
                     n = 3L,                # 省略表示時の行数
                     caption = NULL,        # 表見出しを指定
                     booktabs = TRUE,       # FALSEで縦罫線を描画
                     font_size = NULL,      # 表内文字のフォントサイズ
                     position = "center",   # 表の横位置
                     full_width = FALSE,    # TRUEで幅いっぱいに拡大表示
                     scale_down = FALSE,    # TRUEで横幅に収まるよう縮小表示
                     all = FALSE,           # TRUEですべてのデータを表示
                     head_tail = FALSE,     # TRUEで先頭・末尾をn行ずつ表示
                     ...) {                 # kableExtra::kblに渡す引数
  if (!is.null(df)) {
    if (knitr::is_latex_output()) {
      if (scale_down == FALSE) {
        # latex_option = c("striped", "HOLD_position")
        latex_option = c("striped")
      } else {
        # latex_option = c("striped", "HOLD_position", "scale_down")
        latex_option = c("striped", "scale_down")
      }
      if (all == FALSE) {
        df <- df %>% 
          psych::headTail(top = n,
                          bottom = dplyr::if_else(head_tail == FALSE, 0L, n))
      }
      df %>% 
        kableExtra::kbl(caption  = caption, booktabs = booktabs, ...) %>%
        kableExtra::kable_styling(font_size = font_size, position = position,
                                  full_width = full_width,
                                  latex_options = latex_option)
    } else {   # 出力タイプ不明の場合
      return(NULL)
    }
  }
}

```

# **Introduction**
　正規分布表は$0$から任意の$Z$スコアまでに含まれる正規分布の面積を求める表です。逆引きすることで、面積から$Z$スコアを求めることもできます。例えば$95\%$の面積になる$Z$スコアは正規分布表から片側面積の$47.5\%$に最も近い値を探すと$Z = 1.96$になります。

```{r, fig.margin = TRUE, fig.cap = "正規分布表で求められる面積", fig.width=3.5, fig.height=3.5, echo=FALSE, message=FALSE}
x <- seq(from = -4, to = 4, len = 101)
q <- seq(from = qnorm(0.50), to = qnorm(0.975), len = 101)

data.frame(x = x, y = dnorm(x), q = q, r = dnorm(q)) %>% 
  ggplot2::ggplot() + 
    ggplot2::geom_ribbon(ggplot2::aes(x = q, y = r, ymin = 0, ymax = r), fill = "gray75") +
    ggplot2::geom_path(ggplot2::aes(x = x, y = y)) +
    ggplot2::labs(x = "", y = "") + ggplot2::lims(y = c(0, 0.5)) +
    ggthemes::theme_tufte()
```

　  

# **Rで求める**
　**R**で$Z$スコアから正規分布の面積を求める場合は`pnorm()`関数、面積から$Z$スコアを求めるには`qnorm()`関数がありますが、引数の指定には注意が必要です。例えば両側面積が$95\%$になる$Z$スコアを求めようとして、以下のように指定してしまうと

```{r}
qnorm(0.95)
```

求められた$Z$スコアは明らかに正規分布表から得られる値とは異なっています。これは、`qnorm()`関数が下側（`-Inf`）からの面積が$95\%$になる$Z$スコアを計算しているためです。図のように上側が$5\%$空いているわけですから、正規分布表では両側面積で$90\%$に相当する$Z$スコアを求めているためです。

```{r, fig.margin = TRUE, fig.cap = "`qnorm()`関数が求めている面積", fig.width=3.5, fig.height=3.5, echo=FALSE, message=FALSE}
x <- seq(from = -4, to = 4, len = 101)
q <- seq(from = -4, to = qnorm(0.95), len = 101)

data.frame(x = x, y = dnorm(x), q = q, r = dnorm(q)) %>% 
  ggplot2::ggplot() + 
    ggplot2::geom_ribbon(ggplot2::aes(x = q, y = r, ymin = 0, ymax = r), fill = "gray75") +
    ggplot2::geom_path(ggplot2::aes(x = x, y = y)) +
    ggplot2::labs(x = "", y = "") + ggplot2::lims(y = c(0, 0.5)) +
    ggthemes::theme_tufte()
```

　  
正規分布の確率密度関数（`dnorm()`）を用いて下側（`-Inf`）から求められた`r qnorm(0.95)`まで積分すると値が一致していることがわかります。
```{r}
integrate(dnorm, -Inf, 1.644854)
```
$\pm`r qnorm(0.95)`$の範囲を積分すると正規分布表の値を倍にした値とほぼ一致していることもわかります。
```{r}
integrate(dnorm, -1.644854, 1.644854)
```

\newpage

`qnorm()`関数で正規分布表と同じ計算を行うためには両側で$95\%$、つまり、片側面積が$\frac{1 - 0.95}{2} = 0.025$となる上側（`Inf`）から$Z$スコアを求める必要があります。

```{r, fig.margin = TRUE, fig.cap = "上側$2.5\\%$の面積を指定した場合", fig.width=3.5, fig.height=3.5, echo=FALSE, message=FALSE}
x <- seq(from = -4, to = 4, len = 101)
q <- seq(from = qnorm(0.025, lower.tail = FALSE), to = 4, len = 101)

data.frame(x = x, y = dnorm(x), q = q, r = dnorm(q)) %>% 
  ggplot2::ggplot() + 
    ggplot2::geom_ribbon(ggplot2::aes(x = q, y = r, ymin = 0, ymax = r), fill = "gray75") +
    ggplot2::geom_path(ggplot2::aes(x = x, y = y)) +
    ggplot2::labs(x = "", y = "") + ggplot2::lims(y = c(0, 0.5)) +
    ggthemes::theme_tufte()
```

```{r}
qnorm((1 - 0.95) / 2, lower.tail = FALSE)
```

同様に$90\%$であれば

```{r, fig.margin = TRUE, fig.cap = "上側$5\\%$の面積を指定した場合", fig.width=3.5, fig.height=3.5, echo=FALSE, message=FALSE}
x <- seq(from = -4, to = 4, len = 101)
q <- seq(from = qnorm(0.05, lower.tail = FALSE), to = 4, len = 101)

data.frame(x = x, y = dnorm(x), q = q, r = dnorm(q)) %>% 
  ggplot2::ggplot() + 
    ggplot2::geom_ribbon(ggplot2::aes(x = q, y = r, ymin = 0, ymax = r), fill = "gray75") +
    ggplot2::geom_path(ggplot2::aes(x = x, y = y)) +
    ggplot2::labs(x = "", y = "") + ggplot2::lims(y = c(0, 0.5)) +
    ggthemes::theme_tufte()
```

```{r}
qnorm((1 - 0.90) / 2, lower.tail = FALSE)
```

$68.3\%$であれば

```{r, fig.margin = TRUE, fig.cap = "上側$15.85\\%$の面積を指定した場合", fig.width=3.5, fig.height=3.5, echo=FALSE, message=FALSE}
x <- seq(from = -4, to = 4, len = 101)
q <- seq(from = qnorm(0.1585, lower.tail = FALSE), to = 4, len = 101)

data.frame(x = x, y = dnorm(x), q = q, r = dnorm(q)) %>% 
  ggplot2::ggplot() + 
    ggplot2::geom_ribbon(ggplot2::aes(x = q, y = r, ymin = 0, ymax = r), fill = "gray75") +
    ggplot2::geom_path(ggplot2::aes(x = x, y = y)) +
    ggplot2::labs(x = "", y = "") + ggplot2::lims(y = c(0, 0.5)) +
    ggthemes::theme_tufte()
```

```{r}
qnorm((1 - 0.683) / 2, lower.tail = FALSE)
```

となります。

　  

一方、`pnorm()`関数は$Z$スコアから正規分布の面積を求める関数で`qnorm()`と同様の考え方で計算しますので、$Z$スコアが$1.0, 1.65, 1.96$の場合、その上側の片側面積は

```{r}
pnorm(c(1.00, 1.65, 1.96), lower.tail = FALSE)
```

となります。両側面積は片側の$50\%$から上記を引いたものを倍にすれば良いことがわかります。

```{r}
(pnorm(0) - pnorm(c(1.00, 1.65, 1.96), lower.tail = FALSE)) * 2
```

　  

# まとめ
　`qnorm()`関数を用いる場合は正規分布表とは逆に上限（`Inf`）側からの値を指定、`pnorm()`関数を用いる場合は求められた値を$0.5$から引いたものを$2$倍することで、正規分布表と同等の値を得ることができます。

\newpage

## 問題
　`pnorm()`関数を用いて正規分布表を作成しなさい。

```{r, echo=FALSE}
# ベタな方法
data.frame(
  `0.00` = pnorm(0) - round(pnorm(seq(from = 0.00, to = 3.00, by = 0.1), lower.tail = FALSE), 4),
  `0.01` = pnorm(0) - round(pnorm(seq(from = 0.01, to = 3.01, by = 0.1), lower.tail = FALSE), 4),
  `0.02` = pnorm(0) - round(pnorm(seq(from = 0.02, to = 3.02, by = 0.1), lower.tail = FALSE), 4),
  `0.03` = pnorm(0) - round(pnorm(seq(from = 0.03, to = 3.03, by = 0.1), lower.tail = FALSE), 4),
  `0.04` = pnorm(0) - round(pnorm(seq(from = 0.04, to = 3.04, by = 0.1), lower.tail = FALSE), 4),
  `0.05` = pnorm(0) - round(pnorm(seq(from = 0.05, to = 3.05, by = 0.1), lower.tail = FALSE), 4),
  `0.06` = pnorm(0) - round(pnorm(seq(from = 0.06, to = 3.06, by = 0.1), lower.tail = FALSE), 4),
  `0.07` = pnorm(0) - round(pnorm(seq(from = 0.07, to = 3.07, by = 0.1), lower.tail = FALSE), 4),
  `0.08` = pnorm(0) - round(pnorm(seq(from = 0.08, to = 3.08, by = 0.1), lower.tail = FALSE), 4),
  `0.09` = pnorm(0) - round(pnorm(seq(from = 0.09, to = 3.09, by = 0.1), lower.tail = FALSE), 4)
) %>% 
  tibble::rowid_to_column() %>% 
  dplyr::mutate(rowid = round((rowid - 1) / 10, 1) %>% as.character()) %>% 
  tibble::column_to_rownames(var = "rowid") %>%
  knitr::kable()
  # df_print(scalｋe_down = TRUE)
```

　  

<!-- # About handout style -->
<!-- The Tufte handout style is a style that Edward Tufte uses in his books and handouts. Tufte's style is known for its extensive use of sidenotes, tight integration of graphics with text, and well-set typography. This style has been implemented in LaTeX and HTML/CSS^[See Github repositories [tufte-latex](https://github.com/tufte-latex/tufte-latex) and [tufte-css](https://github.com/edwardtufte/tufte-css)], respectively. -->

　  

enjoy!

```{r bib, include=FALSE}
# create a bib file for the R packages used in this document
knitr::write_bib(c('base', 'rmarkdown'), file = './bib/skeleton.bib')
```
