---
title: "様々な分布を確認する"
runningheader: "様々な分布を確認する" # only for pdf output
# subtitle: "An implementation in R Markdown" # only for html output
author: "Sampo Suzuki, CC 4.0 BY-NC-SA"
date: "`r Sys.Date()`"
abstruct: "本資料ではテキストで説明されている様々な分布を実際に可視化して確認します。"
output:
  tufte::tufte_handout:
    includes:
      in_header: latex/tufte_preamble.tex # 必要なパッケージやフォントの設定
    citation_package: natbib
    latex_engine: xelatex
    fig_caption: yes
    keep_tex: yes
  tufte::tufte_html: default
  tufte::tufte_book:
    includes:
      in_header: latex/tufte_preamble.tex # 必要なパッケージやフォントの設定
    citation_package: natbib
    latex_engine: xelatex
    fig_caption: yes
    keep_tex: yes
always_allow_html: true  # 一種の呪文
bibliography: [bib/references.bib]
link-citations: true     # 参考文献一覧へのリンクを有効化
colorlinks: true         # ハイパーリンクを色分けする
fig_crop: false
# fontsize: 12pt         # 本文のフォントサイズ（tufteでは変更できない）
linestretch: 1.1         # 行間の指定
links-as-notes: true     # ハイパーリンク先を脚注に記載
mainfontoptions: "Scale=MatchUppercase"
monofontoptions: "Scale=0.8"      # 0.96がベストらしいが…
CJKoptions: "Scale=1.0"
---

```{r setup, include=FALSE}
library(tidyverse)
library(tufte)

# invalidate cache when the tufte version changes
knitr::opts_chunk$set(cache.extra = packageVersion('tufte'))
options(htmltools.dir.version = FALSE)

knitr::opts_chunk$set(echo = TRUE,                 # Rコードを出力する
                      warning = FALSE,             # Rの警告を抑止する
                      fig_caption = TRUE,
                      fig.align = 'center',        # 図を中央揃えにする
                      attr.source='.numberLines'   # Rコードに行番号表示
                      )

# tufte packageでは、余白に図などを表示させる制御があるためfig.posによる
# 図表位置の固定はできません。また、見出しは節レベル（level 2）までです。
if (knitr::is_latex_output()) {
  knitr::opts_chunk$set(dev = "cairo_pdf",       # 図の出力にPDFデバイスを使う
                        dev.args = list(family = "Source Han Code JP"),
                                                 # 図のフォントを指定する
                        tinytex.verbose = TRUE   # デバッグ用メッセージを出力
                        )
}

df_print <- function(df = NULL,             # 表示させたいデータをフレームを指定
                     n = 3L,                # 省略表示時の行数
                     caption = NULL,        # 表見出しを指定
                     booktabs = TRUE,       # FALSEで縦罫線を描画
                     font_size = NULL,      # 表内文字のフォントサイズ
                     position = "center",   # 表の横位置
                     full_width = FALSE,    # TRUEで幅いっぱいに拡大表示
                     scale_down = FALSE,    # TRUEで横幅に収まるよう縮小表示
                     all = FALSE,           # TRUEですべてのデータを表示
                     head_tail = FALSE,     # TRUEで先頭・末尾をn行ずつ表示
                     ...) {                 # kableExtra::kblに渡す引数
  if (!is.null(df)) {
    if (knitr::is_latex_output()) {
      if (scale_down == FALSE) {
        # latex_option = c("striped", "HOLD_position")
        latex_option = c("striped１")
      } else {
        # latex_option = c("striped", "HOLD_position", "scale_down")
        latex_option = c("striped", "scale_down")
      }
      if (all == FALSE) {
        df <- df %>% 
          psych::headTail(top = n,
                          bottom = dplyr::if_else(head_tail == FALSE, 0L, n))
      }
      df %>% 
        kableExtra::kbl(caption  = caption, booktabs = booktabs, ...) %>%
        kableExtra::kable_styling(font_size = font_size, position = position,
                                  full_width = full_width,
                                  latex_options = latex_option)
    } else {   # 出力タイプ不明の場合
      rmarkdown::paged_table(df)
    }
  }
}

```

# 標本標準偏差はどのような分布を取るのか？
　『統計解析の話』[@ToukeiKaisekinoHanashi]では母集団のばらつき（母標準偏差 $\sigma$）を推定するために母集団からサンプリングした標本の標準偏差（$s$）の分布を用いようと説明されています^[3. 名探偵ものがたり ばらつきを区間推定するには P56〜]。そこで、標本標準偏差（$s$）をの分布をテキストにあるように以下の手順で求めてみます。

1. 標本数を$n = 2$とする
1. 母集団^[建前上は未知の母集団]から上記の標本を取り出す
1. 標本から標本標準偏差（$s$）を計算して記録する
1. 上記を任意の回数^[本資料では1万回]繰り返す
1. 記録した標本標準偏差（$s$）のヒストグラムをプロットする

```{r, echo=TRUE, message=FALSE}
n <- 2
df <- data.frame()
for (i in c(1:10000)) {
  xs <- rnorm(n)
  dftmp <- data.frame(no = i, s = sqrt(sum((xs - mean(xs))^2) / n))
  df <- dplyr::bind_rows(df, dftmp)
}
```
```{r, echo=FALSE, message=FALSE, fig.cap="標本標準偏差の分布", out.width="80%"}
df %>% 
  ggplot2::ggplot(ggplot2::aes(x = s)) +
    ggplot2::geom_histogram() +
    ggthemes::theme_tufte() +
    # ggplot2::labs(x = "", y = "")
    ggplot2::labs(x = "", y = "") + ggplot2::lims(x = c(-1, 10))
```

このように大きく右に歪んだ分布になることがわかります^[次ページと比較しやすいように横軸をそろえてあります。縦軸は異なるので注意してください。]。

\newpage

次に同じ手順で母集団の標準偏差（$\sigma$）が異なると標本標準偏差（$s$）の分布がどのようになるかを確認します。

```{r, echo=FALSE, fig.subcap=c('母標準偏差=3', '母標準偏差=5'), fig.ncol=2, out.width="45%", message=FALSE, fig.fullwidth = TRUE}
# , fig.cap="母標準偏差の異なる場合の標本標準偏差の分布"
n <- 2
sd <- 3
df <- data.frame()
for (i in c(1:10000)) {
  xs <- rnorm(n, sd = sd)
  dftmp <- data.frame(no = i, s = sqrt(sum((xs - mean(xs))^2) / n))
  df <- dplyr::bind_rows(df, dftmp)
}

df %>% 
  ggplot2::ggplot(ggplot2::aes(x = s)) +
    ggplot2::geom_histogram() +
    ggthemes::theme_tufte() +
    ggplot2::labs(x = "", y = "") + ggplot2::lims(x = c(-1, 10), y = c(0, 1500))

sd <- 5
df <- data.frame()
for (i in c(1:10000)) {
  xs <- rnorm(n, sd = sd)
  dftmp <- data.frame(no = i, s = sqrt(sum((xs - mean(xs))^2) / n))
  df <- dplyr::bind_rows(df, dftmp)
}

df %>% 
  ggplot2::ggplot(ggplot2::aes(x = s)) +
    ggplot2::geom_histogram() +
    ggthemes::theme_tufte() +
    ggplot2::labs(x = "", y = "") + ggplot2::lims(x = c(-1, 10), y = c(0, 1500))
```

母標準偏差（$\sigma$）が大きくなると右側にながらかになることがわかります。

　  

では、母標準偏差を変えずに標本数（サンプリング数）を変えた場合、どのような分布になるでしょうか？

```{r, echo=FALSE, fig.subcap=c('標本数=3', '標本数=10'), fig.ncol=2, out.width="45%", message=FALSE, fig.fullwidth = TRUE}
# , fig.cap="自由度の異なる場合の標本標準偏差の分布"
n <- 3
sd <- 3
df <- data.frame()
for (i in c(1:10000)) {
  xs <- rnorm(n, sd = sd)
  dftmp <- data.frame(no = i, s = sqrt(sum((xs - mean(xs))^2) / n))
  df <- dplyr::bind_rows(df, dftmp)
}

df %>% 
  ggplot2::ggplot(ggplot2::aes(x = s)) +
    ggplot2::geom_histogram() +
    ggthemes::theme_tufte() +
    ggplot2::labs(x = "", y = "") + ggplot2::lims(x = c(-1, 10), y = c(0, 2500))

n <- 10
df <- data.frame()
for (i in c(1:10000)) {
  xs <- rnorm(n, sd = sd)
  dftmp <- data.frame(no = i, s = sqrt(sum((xs - mean(xs))^2) / n))
  df <- dplyr::bind_rows(df, dftmp)
}

df %>% 
  ggplot2::ggplot(ggplot2::aes(x = s)) +
    ggplot2::geom_histogram() +
    ggthemes::theme_tufte() +
    ggplot2::labs(x = "", y = "") + ggplot2::lims(x = c(-1, 10), y = c(0, 2500))
```

標本数が大きくなると母標準偏差（$\sigma$）を中心とした正規分布に近づいていくことがわかります。

\newpage

# 偏差平方和の分布
　テキスト[@ToukeiKaisekinoHanashi]では計算を簡単にするために標本標準偏差ではなく偏差平方和^[3. 名探偵ものがたり ばらつきを区間推定するには P57〜]の分布を求めるようにしています。では、偏差平方和[^1]の分布がどのようになるかプロットしてみます。偏差平方和は数式を見て分かるように標本標準偏差[^2]と比例関係にありますので、分布形状も比例するはずです。
```{r, echo=TRUE, message=FALSE}
n <- 2
df <- data.frame()
for (i in c(1:10000)) {
  xs <- rnorm(n)
  dftmp <- data.frame(no = i, S = sum((xs - mean(xs))^2))
  df <- dplyr::bind_rows(df, dftmp)
}
```
```{r, fig.cap="偏差平方和の分布", out.width="80%", echo=FALSE, message=FALSE}
df %>% 
  ggplot2::ggplot(ggplot2::aes(x = S)) +
    ggplot2::geom_histogram() +
    ggthemes::theme_tufte() +
    ggplot2::labs(x = "", y = "")
```

[^1]: $S = \sum_{i = 1}^{n}{(x_i - \bar{x})^2}$
[^2]: $s = \sqrt{\frac{\sum_{i = 1}^{n}{(x_i - \bar{x})^2}}{n}}$

また、テキスト^[3. 名探偵ものがたり ばらつきを区間推「定するにはP58]にあるように母標準偏差（$\sigma$）で分布が変わるかどうかを確認します。

```{r, echo=FALSE, fig.subcap=c('母標準偏差=3', '母標準偏差=5'), fig.ncol=2, out.width="45%", message=FALSE, fig.fullwidth = TRUE}
n <- 2
sd <- 3
df <- data.frame()
for (i in c(1:10000)) {
  xs <- rnorm(n, sd = sd)
  dftmp <- data.frame(no = i, S = sum((xs - mean(xs))^2))
  df <- dplyr::bind_rows(df, dftmp)
}

df %>% 
  ggplot2::ggplot(ggplot2::aes(x = S)) +
    ggplot2::geom_histogram() +
    ggthemes::theme_tufte() +
    ggplot2::labs(x = "", y = "") + ggplot2::lims(x = c(-10, 300), y = c(0, 3500))

sd <- 10
df <- data.frame()
for (i in c(1:10000)) {
  xs <- rnorm(n, sd = sd)
  dftmp <- data.frame(no = i, S = sum((xs - mean(xs))^2))
  df <- dplyr::bind_rows(df, dftmp)
}

df %>% 
  ggplot2::ggplot(ggplot2::aes(x = S)) +
    ggplot2::geom_histogram() +
    ggthemes::theme_tufte() +
    ggplot2::labs(x = "", y = "") + ggplot2::lims(x = c(-10, 300), y = c(0, 3500))
```

\newpage

# $\chi^2$分布
　$\chi^2$分布[^3]は標本数（自由度）により分布が変わりますが、母集団の標準偏差（$\sigma$）には左右されないという特徴があります。

[^3]: $\chi^2 = \frac{S}{\sigma^2} = \frac{\sum_{i = 1}^{n}{(x_i - \bar{x})^2}}{\sigma^2}$

```{r, echo=TRUE, message=FALSE}
n <- 2
sd <- 1
df <- data.frame()
for (i in c(1:10000)) {
  xs <- rnorm(n, sd = sd)
  dftmp <- data.frame(no = i, S = sum((xs - mean(xs))^2), var = sd ^ 2)
  df <- dplyr::bind_rows(df, dftmp)
}
```
```{r, fig.cap="自由度=1の$\\chi^2$分布", out.width="80%", echo=FALSE, message=FALSE}
df %>% 
  dplyr::mutate(chisq = S / var) %>% 
  ggplot2::ggplot(ggplot2::aes(x = chisq)) +
    ggplot2::geom_histogram() +
    ggthemes::theme_tufte() +
    ggplot2::labs(x = "", y = "") + ggplot2::lims(x = c(-1, 15), y = c(0, 3000))
```

　  
自由度を変えた場合。

```{r, fig.cap="自由度が異なる$\\chi^2$分布", echo=FALSE, message=FALSE, fig.subcap=c('自由度=3', '自由度=5'), fig.ncol=2, out.width="40%"}
n <- 4
sd <- 1
df <- data.frame()
for (i in c(1:10000)) {
  xs <- rnorm(n, sd = sd)
  dftmp <- data.frame(no = i, S = sum((xs - mean(xs))^2), var = sd ^ 2)
  df <- dplyr::bind_rows(df, dftmp)
}

df %>% 
  dplyr::mutate(chisq = S / var) %>% 
  ggplot2::ggplot(ggplot2::aes(x = chisq)) +
    ggplot2::geom_histogram() +
    ggthemes::theme_tufte() +
    ggplot2::labs(x = "", y = "") + ggplot2::lims(x = c(-1, 15), y = c(0, 3000))

n <- 6
sd <- 1
df <- data.frame()
for (i in c(1:10000)) {
  xs <- rnorm(n, sd = sd)
  dftmp <- data.frame(no = i, S = sum((xs - mean(xs))^2), var = sd ^ 2)
  df <- dplyr::bind_rows(df, dftmp)
}

df %>% 
  dplyr::mutate(chisq = S / var) %>% 
  ggplot2::ggplot(ggplot2::aes(x = chisq)) +
    ggplot2::geom_histogram() +
    ggthemes::theme_tufte() +
    ggplot2::labs(x = "", y = "") + ggplot2::lims(x = c(-1, 15), y = c(0, 3000))

```

\newpage

母集団の標準偏差（$\sigma$）を変えた場合。

```{r, fig.cap="自由度=3の$\\chi^2$分布", echo=FALSE, message=FALSE, fig.subcap=c('母標準偏差=3', '母標準偏差=10'), fig.ncol=2, out.width="40%"}
n <- 4
sd <- 3
df <- data.frame()
for (i in c(1:10000)) {
  xs <- rnorm(n, sd = sd)
  dftmp <- data.frame(no = i, S = sum((xs - mean(xs))^2), var = sd ^ 2)
  df <- dplyr::bind_rows(df, dftmp)
}

df %>% 
  dplyr::mutate(chisq = S / var) %>% 
  ggplot2::ggplot(ggplot2::aes(x = chisq)) +
    ggplot2::geom_histogram() +
    ggthemes::theme_tufte() +
    ggplot2::labs(x = "", y = "") + ggplot2::lims(x = c(-1, 15), y = c(0, 3000))

n <- 4
sd <- 10
df <- data.frame()
for (i in c(1:10000)) {
  xs <- rnorm(n, sd = sd)
  dftmp <- data.frame(no = i, S = sum((xs - mean(xs))^2), var = sd ^ 2)
  df <- dplyr::bind_rows(df, dftmp)
}

df %>% 
  dplyr::mutate(chisq = S / var) %>% 
  ggplot2::ggplot(ggplot2::aes(x = chisq)) +
    ggplot2::geom_histogram() +
    ggthemes::theme_tufte() +
    ggplot2::labs(x = "", y = "") + ggplot2::lims(x = c(-1, 15), y = c(0, 3000))

```


```{r bib, include=FALSE}
# create a bib file for the R packages used in this document
knitr::write_bib(c('base', 'rmarkdown'), file = './bib/skeleton.bib')
```
